臺灣高等法院民事判決　　　　　　　　 96年度上易字第122號
上　訴　人　懇懋科技股份有限公司
法定代理人　甲○○
訴訟代理人　江東原律師
　　　　　　柯一嘉律師
　　　　　　邱靖貽律師
被上訴人　　是方電訊股份有限公司
法定代理人　乙○○
訴訟代理人　方雍仁律師
上列當事人間請求返還保證金事件，上訴人對於中華民國95年10
月12日臺灣士林地方法院95年度訴字第585號第一審判決提起上
訴，本院於96年5月15日言詞辯論終結，判決如下：
    主      文
上訴駁回。
第二審訴訟費用由上訴人負擔。
    事實及理由
一、上訴人主張：被上訴人於民國90年3月13日向其訂購型號ATM
    +B-RAS設備 (以下簡稱系爭設備)一批，上訴人依約交付該
    設備，同時提供新台幣（下同）2,000,000元之履約保證金
    。嗣兩造於90年11月23日針對前揭買賣所涉及之交貨、安裝
    及驗收等相關問題，簽訂買賣合約補充協議書（以下簡稱補
    充協議書），依該補充協議第4條之約定，被上訴人同意就
    上訴人提供之保證金，先行返還1,000,000元，其餘1,000,0
    00元，則約定在上訴人完成補充協議第5條約定即完成整合
    網管功能後，無息返還。茲被上訴人曾於91年2月5日、91年
    4月1日、91年4月3日、91年4月16日、91年4月26日至91年5
    月2日共計六次就LightShip之功能，請求上訴人派員進行障
    礙處理，並自91年5月2日後即未再提出障礙處理之請求，亦
    未向上訴人為任何產品不具約定功能之意思表示，應可認定
    系爭產品嗣業已驗收完成。另被上訴人訂購之兩套設備之網
    管軟體本不相容，無法整合於同一平台作業，否則會有衝突
    狀況。故補充協議書第5條之約定本即無法達成，其非可歸
    責於上訴人之給付不能，應認該約定無效，上訴人無給付義
    務。則上訴人既已依補充協議書履行完畢，被上訴人取得該
    1,000,000元履約保證金即無法律上原因，上訴人自得請求
    被上訴人返還，爰依該協議第4條、不當得利返還請求權請
    求被上訴人返還保證金等情。並聲明：被上訴人應給付上訴
    人1,000,000元，及自起訴狀繕本送達翌日起至清償日止，
    按週年利率百分之五計算之利息。原審判決上訴人敗訴，上
    訴人不服提起上訴後，陳明僅依補充協議書第4條約定為請
    求（見本院96年度上易字第122號卷【以下簡稱本院卷】第
    21頁反面），上訴聲明：(一)原判決廢棄。(二)被上訴人應給付
    上訴人1,000,000元，及自起訴狀繕本送達翌日起至清償日
    止，按週年利率百分之五計算之利息。
二、被上訴人則以：被上訴人為國內第二類電信之知名廠商，係
    全國最大之電信頻寬業者，被上訴人前於90年3月13日以總
    價37,500,000元向上訴人購買系爭設備，詎上訴人所交付之
    軟、硬體竟有無法提供網管功能整合至ATM之網管系統軟體
    平台之嚴重瑕疵，故被上訴人迄今從未使用系爭設備，更無
    從以系爭設備對外營運。而本件被上訴人所採購者包含軟、
    硬體設備，則上訴人出售之軟體系統本應符合硬體需求之功
    能及操作，且應整合網管功能至同一網管系統平台，茲因上
    訴人於驗收時系統瑕疵叢生，被上訴人本得逕行主張上訴人
    之違約責任，且依一般商業慣例，拒付尾款，逕由尾款中扣
    抵價金及賠償金額，並得依買賣契約第8條之約定，請求上
    訴人賠償損失給付逾期罰金。惟因上訴人懇求，被上訴人本
    於雙方商誼乃同意簽立補充協議書，同意上訴人於91年1月2
    日前完成相關工作。嗣雙方91年1月2日會同進行驗收時，上
    訴人仍無法達成整合網管功能至ATM之網管系統平台，被上
    訴人本於寬厚更容忍延長一日，然上訴人仍無法完成驗收。
    上訴人既未依約完成驗收，依原合約第7、8條及補充協議第
    1、5條約定，自應賠償逾期罰金3,764,122元。則上訴人主
    張應返還之保證金1,000,000元保證金，扣除973,750元後，
    尚須返還上訴人履約保證金26,250元部分，被上訴人依法主
    張抵銷等語資為抗辯。並聲明：上訴駁回。
三、兩造所不爭執之事項（見原審卷第70頁至第71頁、本院卷第
    22頁反面)）：
  (一)兩造於90年3月13日簽訂買賣契約，被上訴人向上訴人購買
    ATM+B-RAS設備一批，上訴人交付設備並給付2,000,000元之
    保證金，兩造再於90年11月23日簽訂補充協議書，被上訴人
    已返還上訴人保證金1,000,000元。
  (二)買賣標的之軟體被上訴人尚未返還上訴人。
四、上訴人主張其交付之系爭設備，已完成驗收，且補充協議書
    第5條約定係給付不能，上訴人無給付之義務，故依補充協
    議書第4條之約定，被上訴人應返還保證金1,000,000元云云
    ，惟為被上訴人所否認，並以前揭情詞置辯，則本件應審酌
    者厥為(一)上訴人有無依補充協議書第5條完成整合相關工作
    ？(二)上訴人得否請求被上訴人返還履約保證金？(三)被上訴人
    是否對上訴人有逾期違約罰款之債權？金額若干？茲分析如
    下：
  (一)上訴人有無依補充協議書第5條完成整合相關工作？
  1.查，依兩造於90年11月23日所訂立補充協議書第5條約定：
    「乙方（按係指上訴人，下同）應於91年1月2日前，依照雙
    方議定SpringTide IPSS 5000所能提供的網管功能整合至AT
    M的網管系統軟體平台HP OpenView之中以替代LightShipNMS
    for Solaris之不足（詳如附件二），完成相關工作。乙方
    如未能於前述時間通過甲方 (按係指被上訴人，下同)對該
    項整合功能之展示驗收，乙方同意接受甲方再退回LightShi
    p NMS for Solaris貨品 (以下簡稱系爭軟體)，此項貨品之
    退回價格為新台幣玖拾柒萬參仟柒佰伍拾元整 (含稅)，甲
    方並得於乙方之保證金內扣除」。有上訴人提出補充協議書
    在卷可稽（見原審卷第11頁）。
  2.嗣兩造於91年1月2日至91年1月3日間就上開網管系統之功能
    進行測試，其中檢查網管系統是否與ATM網管系統相同為Nav
    is Core項目中，測試不合格，總結之結果為不合格，有兩
    造所不爭執之測試報告一份在卷為憑（見原審卷第79頁）；
    參以證人即參與上開測試之被上訴人公司業務經理李振平證
    稱：「91年1月3日經驗收仍然不合格，驗收是我負責的，測
    試項目如被證二，測試第一項目不合格，因為會造成整個軟
    體完全無法使用，所以總結列為不合格」等語（見原審卷第
    129頁至第131頁），核李振平陳證與前揭測試報告之記載相
    符，足證上訴人並未依補充協議所約定之91年1月2日前完成
    網管整合相關工作通過測試至明。至上訴人雖提出自91年2
    月5日起至91年5月2日止，上訴人公司出具之支援服務單欲
    證明該公司嗣已依約完成相關工作一節，固據提出支援服務
    單為證 (見原審卷第90頁至第95頁)。然核閱該支援服務單
    雖可知上訴人公司自91年1月3日測試未通過後，多次派員至
    被上訴人公司進行障礙處理及技術支援，然多係重新安裝軟
    體或排除已產生之問題，未見兩造再就網管系統為整體之測
    試，參以證人李振平證稱：「…91年4月1日至91年4月26日
    支援服務單上處理結果雖載OK，但並不代表原告提供服務是
    合於契約約定，我未在支援單上表示意見，因為那只是原告
    公司人員之出勤紀錄，並非驗收程序，原告每次之安裝測試
    、修正，軟體仍無法使用」、「91年1月至91年5月間系爭軟
    體從未實際上線使用過，支援單皆是懇懋工程師填寫，我只
    有在客戶簽名欄簽名，待辦事項欄亦是原告工程師填寫。91
    年1月2日後，兩造並未再會同驗收，支援服務單上每次只是
    安裝測試部分軟體」等語（見原審卷第129頁至第131頁）。
    徵諸被上訴人於原審95年9月14日言詞辯論期日請求至現場
    勘驗系爭軟體，俾以確認系爭軟體無法使用。惟上訴人當場
    陳明其對系爭軟體現無法使用不爭執，就被上訴人請求勘驗
    系爭軟體，無調查證據之必要，有該集中審理言詞辯論筆錄
    在卷足稽（見原審卷第131頁），是上訴人顯已自認其交付
    系爭軟體現仍無法使用之事實，於辯論主義所行之範圍內有
    拘束當事人及法院之效力，本院應認其自認之事實為真，並
    以之為裁判之基礎。上訴人嗣於本院再翻異前詞，謂系爭軟
    體在分別情形下，仍可使用云云（見本院卷第34頁反面)。
    惟其既未經上訴人向本院撤銷前揭自認之表示外，且亦未舉
    證證明其自認與事實不符，或經被上訴人同意者，本院自不
    得為與自認之事實相反之認定。因此，上訴人以葉淳耀具有
    軟體設備之專業知識，聲請訊問證人葉淳耀據以證明系爭軟
    體在分別情形下得予使用云云，核其既非證人體會之事實，
    且上訴人亦未合法撤銷前揭自認，此部分核無必要，附此敘
    明。
  3.上訴人另主張被上訴人發現物之瑕疵而怠於通知上訴人，依
    民法第356條規定，應視為承認其所受領之物云云。然兩造
    即被上訴人之代表李振平與上訴人之代表洪瓊敏、劉家宏，
    於91年1月2日至同年月3日就B-RAS網管系統進行測試報告，
    其中檢查網管是否與ATM網管相同為NavisCore部分測試結果
    為不合格，總結為不合格，並經上訴人代表洪瓊敏、被上訴
    人代表李振平簽名確認在案，有該測試報告附卷可證（見原
    審卷第79頁），是兩造就系爭標的物進行檢查測試，上訴人
    之代表洪瓊敏亦已知悉其測試結果係不合格，即被上訴人已
    將系爭標的物有瑕疵不合格之事實通知上訴人已盡通知之義
    務，上訴人主張被上訴人未盡通知義務，而應承認所受領之
    物云云，殊難採信。
  4.上訴人復於本院另主張補充協議書第5條之約定，為給付不
    能，故上訴人就此不負給付之義務云云。查，上訴人就其主
    張補充協議第5條約定為給付不能部分，未能舉證以明其實
    ，且兩造之所以簽署補充協議書，乃因上訴人交付之合約標
    的無法通過驗收，故兩造始簽立補充協議，此觀補充協議書
    所載，上訴人所應負之主要義務，即第5條約定上訴人應於
    91年1月2日前，依照雙方議定SpringTide IPSS 5000所能提
    供的網管功能整合至ATM的網管系統軟體平台HP OpenView之
    中以替代LightShip NMS for Solaris之不足。以上訴人為
    系爭設備之出賣人，對系爭設備具有相當之專業知識，倘補
    充協議書第5條約定係給付不能，上訴人核無可能與被上訴
    人簽簽署補充協議第5條之約定，置令自己於給付不能之情
    境。參酌雙方嗣亦依補充協議第5條約定，於91年1月2日至
    同年月3日再進行驗收，如補充協議第5條約定有給付不能之
    情事，上訴人理應於斯時據以爭執，但上訴人於再辦理驗收
    不合格時，竟未置一語，甚且於雙方嗣後交涉之過程中均未
    見上訴人提及，即令於原審亦未主張之，上訴人嗣後於本院
　　備位主張補充協議為給付不能云云，殊無足取。
  5.綜上，上訴人於91年1月3日進行測試不合格後，雖多次至被
    上訴人公司重新安裝軟體或排除障礙，仍未能依照雙方補充
    協議議定之SpringTide IPSS 5000所能提供的網管功能整合
    至ATM的網管系統軟體平台HP OpenView之中以替代LightShi
    p NMS for Solaris之不足，完成相關工作。
  (二)上訴人得否請求被上訴人返還履約保證金？
  1.依補充協議書第4條約定，上訴人依原合約繳交之履約保證
    金共計2,000,000元，被上訴人同意於協議簽訂之日起3日內
    ，無息退回保證金1,000,000元，其餘1,000,000元俟上訴人
    完成本協議第5條工作後無息退還；上訴人如未能於91年1月
    月2日前通過被上訴人對議定SpringTide IPSS 5000所能提
    供的網管功能整合至ATM的網管系統軟體平台HP OpenView之
    中整合功能之展示驗收，上訴人同意接受被上訴人退回系爭
    軟體貨品，此項貨品之退回價格為973,750元，被上訴人並
    得於上訴人之保證金內扣除，已如前述。細譯補充協議書第
    4條之真意，當係如上訴人於約定期限完成相關工作後，被
    上訴人將如數退還履約保證金，上訴人如未於約定期限完成
    相關工作，則雙方合意就系爭軟體買賣標的部分解除契約，
    且該部分之價金以973,750元計算，契約解除後，兩造互負
    回復原狀之義務，被上訴人負有將解約部分標的返還上訴人
    之義務，上訴人則負有返還該部分價金973,750元之義務，
    上訴人雖得請求被上訴人返還履約保證金，惟被上訴人得逕
    自履約保證金中扣除上訴人所負返還價金之部分。上訴人主
    張被上訴人於上訴人未通過驗收時可選擇是否退貸，若被上
    訴人選擇退貨，上訴人即應退款予被上訴人，若被上訴人選
    擇不退，而欲上訴人繼續完成整合並履行保固義務，上訴人
    應配合被上訴人要求云云，既與補充協議第4條之記載不符
    ，不足採信。
  2.上訴人主張被上訴人於91年1月2日未通過驗收時，自可將系
    爭軟體返還上訴人，惟被上訴人不但未退還系爭軟體，反更
    要求上訴人提供相關維修及保固，上訴人顯無退貨、扣款之
    意思云云，固據提出被上訴人於94年7月11日94是字第94036
    5號函為證（見本院95年度上易字1040號卷第44頁）。然兩
    造就系爭軟體部分，因於91年1月2日未通過檢驗而已合意解
    除，已如前述，而契約解除後雙方本各負回復原狀義務，如
    一方未履行義務時，他方自可請求他方履行。本件兩造就系
    爭軟體部分解除契約後，被上訴人雖未立即返還系爭軟體予
    上訴人，上訴人自可請求返還，上訴人未積極請求返還，卻
    一味指摘被上訴人未主動返還，而仍繼續使用系爭軟體，顯
    有權利濫用云云。核上訴人就系爭軟體已無法使用部分，已
    於原審自認在卷，已如前述，故上訴人以被上訴人仍繼續使
    用系爭軟體，而指摘被上訴人有權利濫用云云，顯屬無據。
    又被上訴人雖延至94年7月11日始發函上訴人，表明因上訴
    人未能完成網管系統整合功能，請上訴人公司速派員辦理退
    貨及領回保證金等事宜，有被上訴人公司94是字第94035號
    函附卷可稽（以下簡稱94035號函，見原審卷第80頁）。惟
    其僅係被上訴人就上訴人函請被上訴人退還保證金1,000,00
    0元所為之覆函，此觀該函主旨記載：「覆　貴公司來函要
    求返還網路設備買賣保證金相關事宜」等語至明。且被上訴
    人於說明欄所述，亦係就解除契約後雙方互負回原狀義務部
    分，被上訴人請求上訴人辦理退貨，及領回經扣除解約後應
    返還973,750元之保證金26,250元而已。上訴人以被上訴人
    直迄至94年7月11日始要求辦理退貨，而有權利濫用云云，
    洵屬無據。
  3.證人李振平雖證稱：「原告（按係指上訴人）並未要求退貨
    ，且因為標的為一軟體，被告（按係被上訴人）實際上亦無
    貨可退」（見原審卷第129頁），故證人李振平僅係陳明因
    系爭軟體既屬軟體，故無法退貨而已，惟實際上該軟體是否
    可退貨，上訴人為具有軟體之專業知識，上訴人是否可取回
    ，自可由上訴人判斷之，況可否退貨，亦與系爭軟部分已解
    除契約，不相關連，上訴人徒憑證人李振平前揭陳證，遽謂
    被上訴人於3年半後請上訴人辦理退貨為相互矛盾，而指陳
    證人李振平之陳證不可採信，殊無足取。故上訴人就此部分
    聲請訊問證人洪瓊敏，核無必要，附此敘明。
  4.綜上，兩造就系爭軟體部分，因上訴人未能於90年1月2日通
    過驗收，兩造於斯時已合意解除系爭軟體部分之契約。則上
    訴人自負有返還解約部分標的價金975,750元之義務，被上
    訴人自履約保證金1,000,000元中扣除後，尚需返還上訴人
    履約保證金26,250元（1,000,000-973,750=26,250）。
  (三)被上訴人是否對上訴人有逾期違約罰款之債權？金額若干？
  1.依兩造簽訂之買賣合約書第8條約定：「乙方倘不依照合約
    規定期限完成，甲方得自合約簽訂翌日起算60天起扣逾期罰
    金，每逾一日按本合約含稅總價款千分之三計算（以得標金
    額之百分之二十為限）」，有買賣合約書附卷可憑（見原審
    卷第105頁）。又依補充協議書第1條約定：「甲方同意於乙
    方完全履行本協議書之義務後，乙方無須負原合約第8條逾
    期罰款之責任」（見原審卷第11頁）。而本件上訴人並未依
    補充協議書第5條約定於91年1月2日前完成整合工作，已如
    前述，則上訴人顯未依補充協議書完成其所應盡之義務，依
    補充協議書第1條約定之反面解釋，上訴人仍應就買賣合約
    書第8條約定負逾期之違約責任。
  2.上訴人雖主張其僅於被上訴人要求退貨、扣款時，不得加以
    拒絕，而毋須同時負擔原合約之逾期罰款之義務。且依被上
    訴人前揭94035號函說明三、四所示，上訴人未能通過驗收
    時，上訴人可退貨並將貨款自保證金扣除，剩餘部分再退還
    上訴人，而毋庸另行計算違約金云云。惟依補充協議第1條
    之反面解釋，上訴人違反補充協議之義務時，仍須依買賣合
    約第8條之約定負逾期違約責任，已如前述。且依被上訴人
    94035號函說明二、三、四記載：「…故本公司同意依貴公
    司之請求，暫緩直接適用原合約違約賠償責任，雙方另訂買
    賣合約補充協議書，…貴公司如無法完成網管系統整合功能
    ，本公司可將該貨品退回，並直接於保證金中扣除新台幣玖
    拾柒萬參仟柒佰伍拾元整。是故本公司依約所需退還之保證
    金為新台幣貳萬陸仟貳佰伍拾元整」等語，既已敘明補充協
    議僅是暫緩適用買賣合約第8條逾期罰款之約定，即被上訴
    人並無拋棄買賣合約第8條約定之逾期罰款請求權，且被上
    訴人陳明其應返還之保證金為原保證金1,000,000元扣除973
    ,7 50元後之26,250元，亦僅是敘明其得行使之權利法律效
    果及返還之保證金為何而已。上訴人以前開函覆之記載，逕
    謂被上訴人有拋棄其逾期罰款請求權云云，殊屬無據。
  3.又本件上訴人就系爭軟體未完成整合，雙方乃於90年11月23
    日簽訂補充協議，依補充協議第1條約定倘上訴人完成補充
    協議之約定，即無須負原合約第8條之逾期罰款之責任。茲
    上訴人於91年1月2日無法完成通過上開標的之驗收，已如前
    述，則依買賣合約第8條約定，上訴人自買賣合約簽訂翌日
    90年3月14日起算60日即91年5月12日之翌日90年5月13日起
    ，至系爭軟體合意解除即91年1月3日止共236日，應負逾期
    完成之違約責任。查，本合約總金額37,500,000元，嗣買賣
    總價依補充協議第3條約定調整為33,150,925元（37,500,00
    0-4,349,075=33,150,925)，有該協議書在卷可參，則依前
    揭約定，上訴人應賠償被上訴人23,470,854.9元 (33,150,9
    25X3/1,000X236=23,470,854.9)，顯已超過合約所約定百分
    之二十上限，且本件因遲延而解除系爭軟體部分，上訴人返
    還之價金僅973,750元，即僅占合約總金額不到百分之三（
    約百分之二點九四），故本院審酌前揭事由，認應依上訴人
    違約而解除系爭軟體部分之價金973,750元為計算逾期違約
    之依據，堪稱合理適當，則依此標準計算被上訴人主張上訴
    人逾期違約罰款為194,750元（973,750X20%=194,750），被
    上訴人主張抵銷於此範圍內，應予准許，逾此範圍，不應准
    許。
  4.綜上，被上訴人應返還上訴人保證金1,000,000元經扣減應
    返還系爭軟體價金973,750元後為26,250元，而被上訴人得
    請求上訴人賠償194,750元逾期違約罰款，則被上訴人主張
    於26,250元範圍內與應返還之保證金為抵銷後，則上訴人對
    被上訴人上開履約保證金返還請求權即因而消滅。從而，上
    訴人依補充協議第4條之約定請求被上訴人返還履約保證金
    ，即無理由，不應准許。
五、綜上所述，本件上訴人主張被上訴人應返還之保證金於26,2
    50元範圍內，雖有理由，惟被上訴人主張以同額逾期罰款抵
    銷後，上訴人之保證金返還請求權已消滅。從而，上訴人本
    於補充協議書第4條約定請求被上訴人給付保證金1,000,000
    元，為無理由，不應准許。原審為上訴人敗訴之判決，及駁
    回其假執行之聲請，並無不合。上訴意旨指摘原判決不當，
    求予廢棄改判，為無理由，應予駁回。
六、本件事證已明，兩造其餘攻擊防禦方法及未經援用之證據，
    經本院審酌後，核與本件之結論，不生影響，爰不一一贅述
    ，附此敘明。
七、據上論結，本件上訴為無理由，依民事訴訟法第449條第1項
    、第78條，判決如主文。
中　　華　　民　　國　　96　　年　　5 　　月　　29　　日
                    民事第十一庭
                        審判長法　官   鄭雅萍
      　　　　　　　　　  　　法　官   薛中興
　　　          　　　　  　　法　官   蘇芹英
正本係照原本作成。
不得上訴。
中　　華　　民　　國　　96　　年　　5 　　月　　29　　日
　　　　　　　　　　　　　　　書記官   林初枝
